臺灣橋頭地方法院民事判決
111年度訴字第322號
原      告  李聯明  
訴訟代理人  謝允正律師
被      告  楊鈞絜  

上列當事人間遷讓房屋等事件，本院於民國111年9月2日言詞辯
論終結，判決如下：
    主      文
被告應給付原告新臺幣壹萬玖仟伍佰伍拾捌元，及自民國一一一
年九月二日起至清償日止按週年利率百分之五計算之利息。
原告其餘之訴駁回。
訴訟費用由被告負擔百分之十四，餘由原告負擔。
本判決原告勝訴部分得假執行。
原告其餘假執行之聲請駁回。
    事實及理由
壹、程序事項：
    按訴狀送達後，原告不得將原訴變更或追加他訴，但經被告
    同意者，不在此限，民事訴訟法第255條第1項第1款定有明
    文。本件原告原起訴聲明：被告應將門牌號碼高雄市○○區○○
    路000巷0號9樓房屋（下稱系爭房屋）騰空遷讓返還原告；㈡
    被告應自民國110年11月1日起至返還系爭房屋之日止，按月
    給付原告新臺幣（下同）22,000元，及各自應給付之次月1
    日起，均至清償日止，按週年利率5％計算之利息；㈢願供擔
    保，請准宣告假執行。嗣於本院111年9月2日言詞辯論時，
    因被告已同意返還系爭房屋，故不再請求被告遷讓返還系爭
    房屋，並就第二項聲明部分計算至當日，因而變更聲明為：
    ㈠被告應給付原告138,184元，及自111年9月2日起至清償日
    止按週年利率5％計算之利息；㈡願供擔保請准宣告假執行。
    核屬訴之變更，惟為被告所同意（見本院卷第59頁），揆諸
    首揭規定，應屬合法，自應准許，合先敘明。
貳、實體事項：
一、原告主張：
　㈠系爭房屋為原告所有，被告於106年5月1日向原告承租系爭房
    屋，兩造約定租期自106年5月1日起至107年4月30日止，租
    金為每月11,000元，於每月5日前繳付，兩造並簽立有房屋
    租賃契約（下稱系爭租約），於原定租期屆至後，則視為以
    不定期租賃之方式存續。系爭房屋係原告唯一所有之房屋，
    原告現在臺北市另行租屋居住。詎料，原告於110年4月間突
    因腦中風致生肢體功能障礙，而須定期就醫、復健，原告考
    量系爭房屋距離高雄榮民總醫院僅約700公尺，為求至該院
    進行復健診療之便利性，並節省租金之額外支出等情，乃擬
    將系爭房屋收回自住，遂於110年9月7日以存證信函通知被
    告終止兩造間就系爭房屋之系爭租約，並限期命被告於110
    年10月31日前搬離系爭房屋，及將系爭房屋返還予原告，被
    告業已於110年9月8日收受該存證信函。
　㈡被告於租賃關係終止後，仍於110年11月7日、同年12月5日、
    及111年1月8日逕行轉帳匯入11,000元至原告於臺灣銀行所
    開立之存款帳戶，可推認被告有繼續占有系爭房屋之意思及
    行為。兩造間之系爭租約業經原告合法終止，則被告自終止
    日起即無繼續占有使用系爭房屋之正當權源，核屬無權占有
    ，致原告無法使用收益系爭房屋，依社會通常觀念，被告即
    受有相當於租金之不當得利，原告並因此受有無法使用收益
    系爭房屋之損害，原告自得依不當得利法律之關係，請求被
    告自110年11月1日起至111年9月2日返還系爭房屋之日止以
    每月11,000元計算之不當得利。原告另得系爭租約第6條第2
    項約定，請求被告自110年11月1日起至返還系爭房屋之日止
    ，按月給付原告以租金之一倍即11,000元計算之違約金，經
    計算至111年9月2日止，違約金及不當得利數額合計為138,1
    84元，爰依民法第179條規定及系爭租約第6條第2項約定請
    求被告給付等語，並聲明⒈被告應給付原告138,184元，及自
    111年9月2日起至清償日止按週年利率5％計算之利息；⒉願供
    擔保請准宣告假執行
二、被告則以：
　㈠被告曾於110年4月間，告知原告系爭房屋內兩間衛浴皆有漏
    水之情形，於與原告商討修復費用問題時，原告卻以系爭房
    屋之稅捐理當與其分一半，租金調漲6,000元，並需補繳押
    金8,000元，如不同意則需立即搬遷。被告最終決定維修費
    由被告負擔，惟原告不同意，亦不願與被告協商，要求被告
    立即搬遷。斯時，原告並未告知其中風及系爭房屋收回自住
    之事，且原告在電話中生氣吼人態度及講話清晰，還可自行
    傳送簡訊。被告從無不歸還系爭房屋之意，亦積極尋覓新住
    所，同時與原告協商溝通是否可以給予多點時間，豈料，因
    疫情緣故，被告無法尋找住所。被告曾透過原告之房仲友人
    向其表達願每月增加2,000元房租，請其再寬容3個月期間，
    原告原已答應，然約20天後又反悔，反覆無常。
　㈡又被告自收受原告之存證信函後，雖有1個多月的時間，惟被
    告之配偶於7月初經診斷罹患癌症，又需上班、照顧小孩及
    配偶，再加上近日之台積電效應，不僅房價上漲，連帶房租
    也上漲，找房更困難，實非故意或不積極找房而占用系爭房
    屋不還，亦無從中獲取不當得利之故意。目前被告已於111
    年6月25日搬離系爭房屋，因無法聯繫原告出面，故僅能將
    鑰匙寄放在管委會等語資為抗辯，並聲明：原告之訴駁回。
三、得心證之理由：
　㈠原告主張系爭房屋為其所有，兩造間於106年5月1日起就系爭
    房屋成立系爭租約，約定租金每月11,000元，於每月5日前
    給付，並於107年4月30日租期屆滿後轉為不定期租賃契約等
    節，業據原告提出系爭房屋所有權狀及系爭租約為證（見審
    訴卷第17至18頁、第85至86頁），且為被告所不爭執，堪信
    屬實。
　㈡按租賃定有期限者，其租賃關係，於期限屆滿時消滅。未定
    期限者，各當事人得隨時終止契約。但有利於承租人之習慣
    者，從其習慣。前項終止契約，應依習慣先期通知。但不動
    產之租金，以星期、半個月或一個月定其支付之期限者，出
    租人應以曆定星期、半個月或一個月之末日為契約終止期，
    並應至少於一星期、半個月或一個月前通知之，民法第450
    條定有明文。出租人非因左列情形之一，不得收回房屋。一
    、出租人收回自住或重新建築時，則為土地法第100條第1款
    所明定。原告主張於110年4月間突因腦中風致生肢體功能障
    礙，而須定期就醫、復健，考量系爭房屋距離高雄榮民總醫
    院僅約700公尺，為求至該院進行復健診療之便利性，擬將
    系爭房屋收回自住，遂於110年9月7日以存證信函通知被告
    終止兩造間就系爭房屋之不定期限之租賃契約，並限期命被
    告於110年10月31日前搬離系爭房屋，及將系爭房屋返還予
    原告，被告業已於110年9月8日收受該存證信函等節，則據
    原告提出國立臺灣大學醫學院附設醫院診斷證明書及前揭存
    證信函即回執為證（見審訴卷第19至28頁），應堪認定。本
    院審酌系爭房屋確實位在高雄榮民總醫院附近乙節，為被告
    所不爭執（見本院卷第59頁），堪信原告確係因疾病就醫之
    考量而有收回系爭房屋自住之需求，當符合前開土地法第10
    0條第1款收回房屋自住而得終止租約之事由，原告依民法第
    450條第2項、第3項規定，以前開存證信函於終止日1個月前
    之110年9月8日，通知被告於110年10月31日終止系爭租約，
    應屬合法，系爭租約已於110年10月31日合法終止，即堪認
    定。
　㈢被告於原告合法終止系爭租約後，即已無繼續占有使用系爭
    房屋之合法權源，故被告仍繼續占有使用系爭房屋，即屬無
    權占有，應堪認定。被告雖辯稱已於111年6月25日搬離系爭
    房屋，因無法聯繫原告，故僅能將鑰匙交給管委會保管云云
    。惟查，本件訴訟係於110年12月27日即已繫屬本院，並經
    原告於111年1月21日提出陳報狀並委任律師為訴訟代理人，
    該陳報狀亦經本院於111年2月11日送達被告，被告如有聯繫
    原告之需求，亦可聯繫原告之訴訟代理人，惟被告不僅未能
    提出其與原告聯繫返還房屋事宜未果之事證，亦自承並未聯
    繫原告之訴訟代理人，且被告復自承：我僅有以簡訊試探性
    詢問原告是否僅是要漲租，之後就是請管委會聯繫上原告時
    告知我，但管委會也說聯繫不上原告本人等語（見本院卷第
    58至59頁），足徵被告確未就返還房屋事宜與原告或其訴訟
    代理人聯繫，亦未告知原告或其訴訟代理人已搬離系爭房屋
    及將鑰匙寄放於管委會乙事，自難認被告是否確於111年6月
    25日搬離並返還系爭房屋予原告。
　㈣惟被告已於111年7月15日具狀向本院陳明已搬離系爭房屋並
    將鑰匙寄放於管委會乙事，並經本院將該陳報狀繕本於111
    年7月20日送達原告訴訟代理人，且原告亦自承於收受本院
    通知後，有請友人向管委會確認，而於111年7月26日確知被
    告搬離系爭房屋及將鑰匙寄放於管委會之情事（見本院卷第
    58頁）。是原告既為系爭房屋所有權人身分，自原告自承得
    知上開情事之111年7月26日起，當無不能向管委會取回系爭
    房屋鑰匙之理，從而，被告雖未能提出證據原告早於該時點
    即能取回系爭房屋之鑰匙，但至遲於該時起，原告應已可隨
    時取回系爭房屋之鑰匙，且被告於前開書狀復已表明不再使
    用系爭房屋，系爭房屋應已處於原告得支配範圍，而得認被
    告確已返還系爭房屋予原告，至原告未實際取回系爭房屋之
    鑰匙，僅係其自身對於鑰匙是否繼續寄放管委會之決定，並
    不影響系爭房屋已由被告返還原告之認定，是被告無權占有
    系爭房屋之期間，應為系爭租約終止之翌日即110年11月1日
    起至111年7月26日原告得取回系爭房屋之日止，應堪認定。
　㈤又被告既屬無權占有系爭不動產，自有侵害原告對於系爭房
    屋所有權之情事，亦堪認定。而按無法律上原因占有他人之
    房屋，可能獲得相當於租金之利益，並致房屋所有權人受有
    同額之損害，此為社會通常之觀念，土地所有權人得依不當
    得利之法則，請求占有人返還相當於租金之利益（最高法院
    61年台上字第1695號裁判意旨參照）。而系爭租約就系爭房
    屋之租金既約定為每月11,000元，原告請求以該數額計算不
    當得利，尚屬有據。被告雖辯稱係因找屋困難及家人生病才
    未能馬上搬遷，並無獲取不當得利之故意云云，惟民法之不
    當得利制度係在處理利益之歸屬問題，與受益人主觀上有無
    獲取不當利益之意思無關，而系爭房屋之占有使用利益，於
    原告合法終止系爭租約後即應歸屬於原告，上開被告所辯事
    由，自均不因而影響該利益歸屬之認定，仍應認無權占有系
    爭房屋之被告有因未返還系爭房屋而受有不當得利，被告此
    部分辯解，應不足採。
　㈥另按乙方（按即被告）於終止租約或租賃期滿不交還房屋，
    自終止租約或租賃期滿之歷日（按應為翌日之誤載）起，乙
    方應支付按房屋一倍計算之違約金，為系爭租約第6條第2項
    所約定。然按違約金，除當事人另有訂定外，視為因不履行
    而生損害之賠償總額。其約定如債務人不於適當時期或不依
    適當方法履行債務時，即須支付違約金者，債權人除得請求
    履行債務外，違約金視為因不於適當時期或不依適當方法履
    行債務所生損害之賠償總額；約定之違約金額過高者，法院
    得減至相當之數額，民法第250條第2項、第252條定有明文
    。至於當事人約定之違約金是否過高，須依一般客觀事實，
    社會經濟狀況，當事人所受損害情形及債務人如能依約履行
    時，債權人可享受之一切利益為衡量標準；債務已為一部履
    行者，亦得比照債權人所受之利益減少其數額。倘違約金係
    損害賠償總額預定性質者，尤應衡酌債權人實際上所受之積
    極損害及消極損害，以決定其約定之違約金是否過高；若所
    約定之額數，與實際損害顯相懸殊者，法院自得酌予核減，
    並不因懲罰性違約金或賠償額預定性違約金而異（最高法院
    96年台上字第107號、82年台上字第2529號判決意旨參照）
    。
　㈦本院審酌被告雖有違反系爭租約而未返還系爭房屋，但原告
    已得另行請求被告相當於租金之不當得利，已足填補其未能
    收回系爭房屋之部分損害，且原告雖主張其因而需另行租屋
    居住，且需聘僱律師提起訴訟而受有損害，惟上開另行租屋
    之損害，亦非無法透過前開不當得利獲得一定之填補，且原
    告另行租賃之房屋位於臺北市，費用較高之原因亦與地區有
    關，並無全數轉由被告承擔之理；至委請律師提起訴訟，因
    我國並非採取律師強制代理制度，亦難認屬訴訟之必要費用
    支出，縱認原告因上開事由受有一定之損害，系爭租約約定
    應以每月租金數額計算違約金，仍有過高，是參酌被告違約
    未返還系爭房屋之期間、情節，認應由本院將違約金酌減為
    原違約金之30％，即已足以填補原告所受之損害，是原告得
    請求之違約金數額應酌減為每月3,300元（計算式：11,000
    30％＝3,300），合計原告得請求之不當得利及違約金數額應
    以每月14,300元（計算式：3,300＋＋11,000＝14,300）計算，
    故原告就110年11月1日起至111年7月26日共8月又26日間得
    請求之不當得利及違約金數額應為126,793元（計算式：14,
    300×（8＋26/30）＝126,793，小數點以下四捨五入）。此外
    ，依系爭租約約定，本件尚有24,000元之保證金應於租賃期
    滿交還房屋時無息返還，該等保證金亦應優先用以扣抵前開
    被告應給付之違約金，故扣抵後原告尚得請求之數額應為10
    2,793元（計算式：126,793－24,000＝102,793）。另原告自
    承被告於110年11月起至111年6月間共給付原告83,235元，
    亦為被告所不爭執，該等款項既經原告收受，自應由上開不
    當得利及違約金數額中扣除，故原告得請求之款項應為19,5
    58元（計算式：102,793－83,235＝19,558）。
　㈧又按給付有確定期限者，債務人自期限屆滿時起，負遲延責
    任；給付無確定期限者，債務人於債權人得請求給付時，經
    其催告而未為給付，自受催告時起，負遲延責任。其經債權
    人起訴而送達訴狀，或依督促程序送達支付命令，或為其他
    相類之行為者，與催告有同一之效力；遲延之債務，以支付
    金錢為標的者，債權人得請求依法定利率計算之遲延利息；
    另應付利息之債務，其利率未經約定，亦無法律可據者，週
    年利率為百分之五，民法第229條第1、2項、第233條第1項
    、第203條分別定有明文。本件原告請求被告給付之不當得
    利及違約金，均屬原告於111年9月2日變更聲明前已發生之
    債務，且經原告於起訴時即已向被告預為催告，並於應付未
    付時加給法定遲延利息，故原告請求被告給付自111年9月2
    日訴之變更日起至清償日止按週年利率5％計算之法定遲延利
    息，應屬有據。
四、綜上所述，系爭租約既應原告合法終止，原告自得請求被告
    無權占有系爭房屋期間之不當得利及違約金，惟違約金尚屬
    過高應予酌減，再經扣抵保證金及被告已給付之款項後，得
    請求之數額應為19,558元。從而，原告依民法第179條規定
    、系爭租約第6條第2項約定請求被告給付不當得利及違約金
    ，於請求被告給付19,558元及自111年9月2日起至清償日止
    按週年利率5％計算利息之範圍內，為有理由，應予准許，逾
    此部分之請求則無理由，應予駁回。
五、本件原告勝訴部分，為所命給付金額未逾500,000元之判決
    ，爰依民事訴訟法第389條第1項第5款規定，依職權宣告假
    執行。至原告敗訴之部分，其假執行之聲請即失所附麗，應
    予駁回。
六、本件事證已臻明確，兩造其餘攻擊防禦方法及所提之證據，
    經審酌後於本件判決結果無影響，爰不逐一論述，附此敘明
    。
參、訴訟費用負擔之依據：民事訴訟法第79條。
中　　華　　民　　國　　111 　年　　9 　　月　　23　　日
                  民事第二庭  法  官  蕭承信
以上正本係照原本作成。
如對本判決上訴，須於判決送達後20日內向本院提出上訴狀。如
委任律師提起上訴者，應一併繳納上訴審裁判費。
中　　華　　民　　國　　111 　年　　9 　　月　　23　　日
                              書記官  林慧雯